【裁判字號】    98,訴,30
【裁判日期】    980424
【裁判案由】    清償債務
【裁判全文】
臺灣雲林地方法院民事判決                98年度訴字第30號
原      告  丙○○
訴訟代理人  張育誠律師
            簡承佑律師
被      告  甲○○
            乙○○
上列當事人間請求清償債務事件，本院於民國98年4 月3 日言詞
辯論終結，判決如下：
    主      文
原告之訴及假執行之聲請駁回。
訴訟費用新臺幣萬仟陸佰柒拾元由原告負擔。
    事實及理由
壹、程序部分：
  一按除別有規定外，確定之終局判決就經裁判之訴訟標的，有
    既判力，民事訴訟法第400 條第1 項定有明文。又判決之既
    判力，係僅關於為確定判決之事實審言詞辯論終結時之狀態
    而生，故在確定判決事實審言詞辯論終結後所發生之事實，
    並不受其既判力之拘束，最高法院71年度臺抗字第264 號判
    決要旨可資參照。
  二原告前於民國96年間訴請被告給付系爭土地買賣價金新臺幣
    （下同）3,300,000 元，經本院以96年度訴字第420 號判決
    駁回原告之訴確定。前案判決確定後，原告於97年8 月12日
    另寄發存證信函予被告為給付通知，並提出土地所有權狀以
    為給付，係於前案判決事實審言詞辯論終結後所發生之事實
    ，非前案確定判決既判力效力所及，故原告得再提起本件訴
    訟，合先敘明。
貳、實體部分：
  一原告起訴主張：
    (一)原告與被告之被繼承人葉大榮於83年4 月17日訂立不動產
      買賣契約，由葉大榮買受原告所有，坐落雲林縣斗南鎮○
      ○段1233地號、所有權全部，及同段1233之13地號、應有
      部分168 分之25之土地（下稱系爭土地），及其上417 建
      號、門牌號碼為雲林縣斗南鎮○○街253 號、所有權全部
      之建物（下稱系爭建物），買賣價金為6,800,000 元，其
      中建物為3,500,000 元，土地為3,300,000 元，原告於同
      年5 月11日將系爭建物移轉登記予葉大榮，葉大榮就建物
      部分先行給付2,500,000 元予原告，另1,000,000 元之價
      金葉大榮則依法院之確定判決如數支付予原告，嗣葉大榮
      於91年5 月19日死亡，其餘3,300,000 元之土地買賣價金
      遲未給付。
    (二)原告與葉大榮訂立買賣契約時，因系爭土地尚有糾紛，故
      原告與葉大榮約定俟土地糾紛解決後再行辦理所有權移轉
      登記。嗣於95年9 月25日原告已將系爭土地所有權移轉登
      記至自己名下，再於95年10月27日將系爭土地暫時借名登
      記於原告之子劉立揚名下。被告為葉大榮之繼承人，應就
      該買賣價金負連帶責任，原告已於97年8 月12日寄發存證
      信函，通知被告2 人上情，催告其等履行買賣契約，惟被
      告2 人並無任何回應，爰依買賣契約及繼承之法律關係，
      提起本件訴訟。
    (三)對被告抗辯所為之陳述：
      1.買賣契約與移轉所有權之契約不同，出賣人對於出賣之
        標的，不以有處分權為必要。故原告與葉大榮訂立系爭
        土地及建物買賣契約時，系爭土地雖非原告所有，然系
        爭土地之買賣契約仍屬有效成立。
      2.系爭契約約定原告僅負有交付系爭土地所有權狀予被告
        之被繼承人葉大榮，使其得為辦理土地移轉登記之義務
        ，並未限定原告交付之所有權狀須係登記為原告名義之
        所有權狀，原告與訴外人劉立揚既已共同寄發存證信函
        ，為函請被告2 人配合辦理系爭土地所有權移轉登記之
        給付通知，被告2 人既已於本院前案96年度訴字第420
        號訴訟事件審理時，向原告預示拒絕受領原告履行系爭
        契約給付之意思，則依民法第235 條但書規定，自應認
        原告已盡其依系爭契約約定應先行提出交付所有權狀之
        義務。
      3.再者，原告業於98年2 月20日本院審理時，當庭向被告
        2 人提出系爭土地之所有權狀交付被告2 人閱覽，自以
        足證原告確隨時可以履行系爭契約之義務，被告拒絕受
        領原告依系爭契約約定，提出交付系爭土地所有權狀之
        給付義務，自難謂原告仍未履行給付之義務。
    並聲明：1.被告應連帶給付原告3,300,000 元及自起訴狀繕
    本送達翌日起至清償日止，按年息5 ％計算之利息。2.訴訟
    費用由被告負擔。3.原告願供擔保，請准宣告假執行。
  二被告方面則以：
    對系爭土地目前係借名登記於劉立揚名下不爭執，然系爭土
    地並非登記於原告名下，原告即無從履行本件買賣契約，原
    告縱使提出系爭土地之所有權狀，亦難認係依債之本旨而為
    給付。並聲明：1.原告之訴駁回。2.訴訟費用由原告負擔。
  三兩造不爭執之事實：
    (一)原告與葉大榮於83年4 月17日訂立不動產買賣契約，由葉
      大榮向原告購買系爭土地及建物，系爭建物之買賣價金為
      3,500,000元，系爭土地之價金則為3,300,000 元。
    (二)葉大榮就系爭建物部分先給付原告2,500,000 元，另1,00
      0,000元之價金則依法院之確定判決如數給付原告。
    (三)葉大榮於91年5月19日死亡，被告2人為其繼承人。
    (四)系爭土地於買賣契約訂立時所有權人為訴外人洪河雄，原
      告訴請訴外人蘇昌信、蘇平嬌、洪河雄移轉所有權登記，
      經最高法院判決原告勝訴確定，系爭土地之所有權於95年
      9 月25日移轉登記於原告名下。
    (五)系爭土地於95年10月27日由原告借名登記於其子劉立揚名
      下。
    (六)原告於97年8 月12日發存證信函給被告，表示系爭土地借
      名登記在劉立揚名下，隨時可以移轉登記給被告，請求被
      告給付買賣價金3,300,000 元。
  四得心證之理由：
    (一)按債務人非依債務本旨實行提出給付者，不生提出之效力
      ，為民法第235 條所明定。物之交付義務人所提出交付之
      物與契約訂定之內容不符者，不得謂為依債務本旨之提出
      ，自不生提出之效力，債權人拒絕受領，即不負遲延責任
      。又給付如兼須債權人之行為時，債務人固得以準備給付
      之情事通知債權人，以代提出，惟其給付，事實上須確有
      準備，亦即債務人就其應為之給付行為，須已完成，如其
      自己應為之行為並未完成，縱為準備給付之通知，仍不生
      提出之效力，最高法院31年上字第2481號判例意旨、83年
      度臺上字第826 號判決意旨參照。次按因契約互負債務者
      ，於他方當事人未為對待給付前，得拒絕自己之給付。但
      自己有先為給付之義務者，不在此限，民法第264 條第1
      項定有明文。又依民法第264 條第1 項但書之規定，同時
      履行抗辯權之行使，須債務人自己無先為給付之義務，最
      高法院73年度臺上字第1906號判決意旨參照。是依法律或
      契約之約定，有先為給付義務之契約當事人，須先依債務
      本旨提出給付後，始得請求他方當事人為對待給付；如負
      先為給付義務之當事人未提出給付或給付不生提出之效力
      者，參諸前揭說明，不得行使同時履行抗辯權，法院亦不
      得為同時履行之判決。再按辦理土地所有權移轉登記，必
      須權利人及義務人雙方提出登記所需文件，始能完成所有
      權移轉登記手續，亦即債務人之給付兼需債權人之行為，
      在債權人提供債務人給付所需之行為前，債務人不負給付
      遲延之責任，最高法院77年度臺上字第1743號判決要旨亦
      可供參酌。
    (二)上開不爭執之事實，有不動產買賣契約書、系爭土地所有
      權狀、被告戶籍謄本、本院84年度訴字第179 號、臺灣高
      等法院臺南分院84年度上字第422 號、最高法院86年度臺
      上字第467 號民事判決、存證信函暨掛號郵件收件回執各
      1 份在卷可稽，並有本院91年7 月26日雲院祺民智決繼字
      第236 號函文、民事紀錄科查詢表、系爭土地登記謄本、
      雲林縣斗南地政事務所96年11月15日日雲南地一字第0960
      005737號函所附之地籍異動索引附於本院96年度訴字第42
      0 號民事卷宗可佐，且為兩造所不爭執，堪信為真實。
    (三)原告與被告之被繼承人葉大榮於本件買賣契約中關於土地
      價款給付及權利交付日期係約定：「交所有權狀時付壹佰
      萬元整，增值稅單收到過戶後付貳佰拾萬元整」，有不
      動產買賣合約書在卷可按。依買賣契約之約定，原告就土
      地之交付有先為給付之義務，且需提出系爭土地已登記於
      其名下之土地所有權狀予被告時，始屬依債務本旨提出給
      付，而生提出之效力。基此，原告於其依債務本旨提出給
      付後，對於被告始得請求給付買賣價金。
    (四)原告雖主張系爭土地現借名登記於其子劉立揚名下，伊與
      劉立揚已共同寄發存證信函予被告表示渠等可提出系爭土
      地所有權狀供被告辦理移轉登記，已依債之本旨提出給付
      。惟查：本件買賣契約訂立時，系爭土地之所有權人為訴
      外人洪河雄，故關於土地價款給付及權利交付日期部分，
      原告與葉大榮於買賣契約第8 款另約定：「關於取得不動
      產物權名義人得由承買人葉大榮名義登記，並在土地所有
      權問題未解決之前，未經謝幸如（即原告丙○○）同意，
      不得移轉給予第三人，否則視同違約，如承買人葉大榮所
      承買之建物在土地問題未解決之前非賣不可時，原出賣人
      謝幸如有優先承買權以原價買回」，有不動產買賣合約書
      在卷可按。故原告與葉大榮訂立買賣契約時，即已約定待
      原告解決系爭土地之糾紛後，始辦理所有權移轉登記。原
      告於84年間訴請訴外人蘇昌信、蘇平嬌、洪河雄移轉所有
      權登記，嗣由最高法院於90年12月14日以90年度臺上字第
      2085號判決原告勝訴確定，原告於95年9 月25日持該確定
      判決辦理系爭土地所有權移轉登記於其名下，嗣於95年10
      月27日復將系爭土地移轉登記於其子劉立揚名下之事實，
      已如前述。原告雖主張系爭土地係借名登記於劉立揚名下
      ，伊仍為實際所有權人，並為被告所不爭執。然依土地法
      所為之登記，有絕對效力，土地法第43條定有明文。系爭
      土地之登記所有權人劉立揚，在未經他案確定判決確認系
      爭土地之實際所有權人為原告前，非不得為相反之主張，
      原告將系爭土地移轉登記於劉立揚名下，顯係衍生新的土
      地糾紛，實與本件買賣契約之約定相悖。再者，劉立揚並
      非本案訴訟之當事人，亦非參加訴訟人，不受本案判決效
      力拘束，本院縱為同時履行判決，被告苟為對待給付，亦
      不得依強制執行法第130 條規定，單獨向地政機關申請辦
      理所有權移轉登記。故原告雖與劉立揚共同寄發存證信函
      予被告2 人，表示系爭土地係借名登記於劉立揚名下，可
      隨時移轉登記於被告名下，並提出土地所有權狀，以為給
      付之通知，然系爭土地之登記所有權人現為訴外人劉立揚
      ，實難認原告已依債務本旨提出給付，則其請求被告給付
      買賣價金，顯無理由，且原告既有先為給付之義務，參諸
      前揭說明，本件亦不得為同時履行之判決。
    (五)原告另主張被告2 人既已於本院前案96年度訴字第420 號
      訴訟事件審理時，向原告預示拒絕受領原告履行系爭契約
      給付之意思，則依民法第235 條但書規定，自應認原告已
      盡其依系爭契約約定應先行提出交付所有權狀之義務。惟
      查：原告以上開存證信函所提出之給付不符債務本旨，而
      不生提出之效力，業如前述，則被告既無任何給付可受領
      ，即無所謂拒絕受領之情形，故原告上開主張，亦不足採
      。
    (六)從而，原告依買賣契約及繼承之法律關係，請求被告連帶
      給付3,300,000 元及自起訴狀繕本送達翌日起至清償日止
      ，按年息5 ％計算之利息，為無理由，應予駁回。原告之
      訴既經駁回，其假執行之聲請已失所附麗，均應併予駁回
      。
  五本件判決之基礎已臻明確，兩造其餘之攻擊防禦方法及舉證
    ，核與判決無影響，爰不一一論述，併此敘明。
  六訴訟費用負擔之依據：民事訴訟法第78條。
中    華    民    國    98    年    4     月    24    日
                  民事第二庭    法  官  楊欣怡
上列正本與原本無異
如對本判決上訴，須於判決送達後廿日內向本院提出上訴狀
中    華    民    國    98    年    4     月    24    日
                                書記官  林美鳳


司法院資訊處製作；財團法人民間司法改革基金會備份。
